臺灣板橋地方法院刑事判決　　　　　　　 96年度易字第442號
公　訴　人　臺灣板橋地方法院檢察署檢察官
被　　　告　甲○○原名林寧智.
上列被告因贓物案件，經檢察官提起公訴（96年度偵字第2525
號），本院判決如下：
    主  文
甲○○無罪。
    理  由
一、公訴意旨略以：被告甲○○（原名林寧智）係址設臺北縣中
    和市○○路○ 段194 號「天一當舖」之合夥人，於民國93年
    2 月23日在前址當鋪，明知呂俊賢持有典當之車號035-CE號
    營業小客車，係程發交通有限公司所有（下稱程發公司），
    而呂俊賢僅係承租人，竟於呂俊賢侵占該車後（呂俊賢侵占
    部分經臺灣板橋地方法院以94年度簡字第2379號判處有期徒
    刑6 月，於95年1 月12 日 經同法院以94年度簡上字629 號
    判決駁回上訴確定），仍以新臺幣（下同）3 萬元代價予以
    收受，嗣因呂俊賢無法如期繳納利息，乃要求呂俊賢連同之
    前積欠之款項，簽發19萬元本票，且扣留該車。因認被告涉
    犯刑法第349條第1項收受贓物罪嫌。
二、按犯罪事實應依證據認定之，無證據不得認定犯罪事實；又
    不能證明被告犯罪者，應諭知無罪之判決，刑事訴訟法第一
    百五十四條第二項、第三百零一條第一項前段分別定有明文
    。次按，所謂證據，係指直接間接足以證明犯罪行為之一切
    證人、證物而言；且事實之認定，應憑證據，如未能發現相
    當證據，或證據不足以證明，自不能以推測或擬制之方法，
    以為裁判基礎，最高法院三十年上字第一二八號、四十年臺
    上字第八六號判例均可資參考。復按，認定不利於被告之事
    實，須依積極證據，苟積極證據不足為不利於被告事實之認
    定時，即應為有利於被告之認定，更不必有何有利之證據，
    最高法院三十年上字第八一六號判例意旨可資參照。經核公
    訴意旨認被告甲○○涉犯本件贓物犯行，無非係以被告坦承
    收當035-CE號營業小客車，以及證人邱裕敦、呂俊賢之證述
    ，車號035- CE 號行車執照影本、租賃合約書、汽車買賣合
    約書、切結書、收當登記簿影本、臺灣板橋地方法院94年度
    簡上字629 號判決書等為其主要論據。
三、訊據被告甲○○堅決否認有何收受贓物犯行，辯稱：伊是依
    照合法收當之程序辦理，呂俊賢來當車的時候也有提出行照
    、車鑰匙，並且出具切結書說車子只是靠行，車子是他自己
    買的等語。經查：
（一）依公訴意旨所舉邱裕敦、呂俊賢之證述，車號035- CE 號
      行車執照影本、租賃合約書、汽車買賣合約書、切結書、
      收當登記簿影本、臺灣板橋地方法院94年度簡上字629 號
      判決書等證據，固足以證明被告甲○○收當呂俊賢所提出
      之車號035-CE號營業小客車，而該車登記所有人為程發交
      通有限公司，以及呂俊賢因侵占上開車輛經法院判處有期
      徒刑六月等情無訛，且此亦為被告甲○○所不爭執，堪信
      為真實。
（二）惟本件爭執重點在於被告收受呂俊賢典當上開車輛時，呂
      俊賢是否早已將該車輛侵占據為己有？以及被告主觀上是
      否明知上情而仍予以收當？茲述如下：
    (一)依本院94年度簡字第2379號判決所載，呂俊賢係於92年3
      月28日向程發交通有限公司承租上開車號035-CE號營業小
      客車，並自93年5 月25日起拒繳租金，並認呂俊賢係於此
      期間內變易持有為所有之不法意思而侵占上開車輛，有前
      揭判決正本在卷可稽。而呂俊賢係於93年2 月23日提出上
      開車輛向被告典當，此有呂俊賢出具之切結書、天一當舖
      存根等在卷可佐。則呂俊賢侵占上開車輛之時間、地點既
      不明確，如何能遽認呂俊賢係於侵占上開車輛後（即該車
      輛已成為贓物），始向被告典當？換言之，既然無從認定
      呂俊賢侵占上開車輛之時間地點，則呂俊賢於向被告典當
      上開車輛時，該車輛是否已成為贓物，即有不明之處。如
      呂俊賢於典當車輛時尚無易持有為所有之不法意圖，則被
      告收當自無不法可言。又或呂俊賢於典當上開車輛之同時
      ，即係萌生侵占犯意之時，惟呂俊賢之侵占犯意既係由心
      而生，被告能否知其主觀上已經變易持有為所有之不法意
      圖，仍值斟酌。況客觀上呂俊賢縱使出質他人之物，亦僅
      係民事糾紛，非當然成立刑法上之侵占罪，而公訴意旨所
      舉證據並無從證明此部分事實，則被告所為是否該當於收
      受贓物之構成要件，即值斟酌。
    (二)縱認呂俊賢於典當上開車輛前已先行侵占該車，惟被告係
      經營當舖之人，呂俊賢於典當上開車輛後仍可贖回，並非
      被告無償取得上開車輛或以明顯低於市場行情之價值購入
      而取得上開車輛，是被告如知悉上開車輛係呂俊賢侵占後
      之贓車，大可不接此筆生意即可，何須甘冒贓物罪之風險
      收當該車？公訴意旨既未舉證證明被告主觀上有何收當上
      開車輛之動機或目的，則衡諸常情，如被告知悉上開車輛
      係贓車，當無甘冒觸犯刑事責任之風險而予以收當之理。
    (三)再參以呂俊賢於典當時亦提出切結書切結上開車輛確為其
      出資購買所有，並願負詐欺之民刑事責任等情，有切結書
      一件在卷可憑。被告縱未詳查即予以收當，若有糾紛亦應
      循民事途徑解決，非可謂其收當行為即觸犯刑法上收受贓
      物罪責。
（三）綜上，本件尚難僅憑公訴意旨所舉前揭證據，而遽認被告
      涉有贓物犯行，此外，復查無其他積極證據或具體事證足
      認被告涉有公訴意旨所指情事，揆諸前開法條及判例意旨
      ，本件既不能證明被告犯罪，自應依法為被告無罪之諭知
      ，以昭審慎。
本案經檢察官張瑞娟到庭執行職務。
據上論斷，應依刑事訴訟法第301 條第1 項，判決如主文。
中　　華　　民　　國　　96　　年　　5 　　月　　30　　日
                  刑事第七庭  審判長法　官  胡堅勤
                                    法  官  王瑜玲
                                    法  官  李君豪
以上正本證明與原本無異。
如不服本判決應於送達後10日內向本院提出上訴狀。
                                    書記官  林文達
中　　華　　民　　國　　96　　年　　5 　　月　　30　　日
